【裁判字號】    92,訴,2
【裁判日期】    920527
【裁判案由】    營利事業所得稅
【裁判全文】
高雄高等行政法院判決                                  九十二年度訴字第二號
                              .
    原      告  固信機械工程股份有限公司
    代  表  人  郭嘉興董事長
    訴訟代理人  張良舉律師
    被      告  財政部台灣省南區國稅局
    代  表  人  甲○○局長
    訴訟代理人  乙○○
右當事人間因營利事業所得稅事件，原告不服財政部中華民國九十一年十一月一日台
財訴字第０九一００四八七０一號訴願決定，提起行政訴訟。本院判決如左：
    主  文
原告之訴駁回。
訴訟費用由原告負擔。
    事  實
甲、事實概要：
    緣原告民國（下同）八十七年度營利事業所得稅結算申報，原列報全年所得額新
    台幣（下同）五一、五二九元。嗣經被告通知其應提示相關帳證以供查核，原告
    逾期未提示，被告乃依行為時所得稅法第八十三條第一項規定，按同業利潤標準
    核定營業淨利七、四九五、六八六元，加計非營業收入總額一００、三三六元，
    核定全年所得額為七、五九六、０二二元。原告不服，申經復查，獲追減全年所
    得額三六、六二九元；原告猶表不服，提起訴願，遭決定駁回；遂提起本件行政
    訴訟。
乙、兩造之聲明：
一、原告聲明求為判決：
（一）訴願決定及原處分（含復查決定）不利原告部分均撤銷。
（二）訴訟費用由被告負擔。
二、被告聲明求為判決：
（一）原告之訴駁回。
（二）訴訟費用由原告負擔。
丙、兩造之主張：
一、原告起訴意旨略謂：
（一）依據營利事業所得稅查核準則第二條第二項之規定，營利事業之會計事項應參
      照商業會計法及財務會計準則公報等據實記載，產生財務報表。又參酌商業會
      計處理準則第三十二條第一款及第三十三條規定：「銷售成本：指銷售商品之
      原始成本或產品之製造成本。進貨退回及折讓應作為進貨成本之減項。」「營
      業費用指本期內銷售商品或提供勞務等所應負擔之費用；營業成本及營業費用
      不能分別列示者，得合併為營業費用。」本件就營運狀況而言，原告於設立初
      期（八十七年原告設立），主管等相關人員均身兼數職，舉凡工程案件之評估
      、計價、報價、承接、會勘等均需資深工務人員始能勝任，其薪資既為提供勞
      務應負擔之成本，亦為提供勞務所應負擔之費用，因其不能分別列示，是應依
      前述商業會計處理準則第三十三條後段規定合併列於營業費用，原告所為與法
      並無不合，因此實無按現時人員組織圖表逕行衡量認定薪資歸屬之理，有關課
      徵租稅構成要件事實之判斷及認定，自亦應以其實質上經濟事實為準，故有關
      薪資之發生應考慮營利事業之實際營業情況，被告未能深入瞭解原告之行業特
      性，逕自認定，顯屬率斷。
（二）另依財政部七十九年十一月二十八日台財稅字第七九０三六七三四０號函：「
      營利事業經稽徵機關依現行所得稅法第八十三條第三項規定核定所得額後，於
      行政救濟時始行補提帳證，應准予查帳核定。」原告於復查階段僅止於提送帳
      冊供核，被告對於薪資之歸屬僅要求提示人員職務資料及組織圖表，此外並無
      要求其他補件，更未與原告做雙向溝通，僅以片面之書面資料即為認定，認事
      用法均有未合。
二、被告答辯意旨略謂：
    原告於復查時除提示人員職務資料及組織圖表外，並未再提示其他足以證明所得
    額之帳冊資料以供查核，被告乃依規定核定其八十七年度全年所得額。又原告工
    務部成員包括經理張金祥等十人皆屬直接人工性質，應予轉列營業成本，被告依
    原告復查時提示之人員職務資料及組織圖表，將非屬營業費用之薪資支出轉正營
    業成本項下查核，並無不合。至原告主張其主管及相關人員均身兼數職，包含評
    估、計價、報價、承接、會勘等，其薪資既為提供勞務應負擔之成本，亦為提供
    勞務所應負擔之費用，因其不能分別列示，是應依商業會計處理準則第三十三條
    後段規定合併列於營業費用云云，然依原告之行業特性，工程案件之評估、計價
    、報價、承接、會勘之人工投入，均屬直接人工性質，依成本會計原理，應屬營
    業成本，非營業費用，是被告將其轉列營業成本，自無不合。
    理  由
甲、程序方面：
    原告起訴後，被告代表人許虞哲業於九十二年一月二十七日變更為甲○○，是被
    告以新任代表人甲○○聲明承受訴訟，核無不合，應予准許，合先敘明。
乙、實體方面：
一、按「營利事業所得之計算，以其本年度收入總額減除各項成本費用、損失及稅捐
    後之純益額為所得額。」「稽徵機關進行調查或復查時，納稅義務人應提示有關
    各種證明所得額之帳簿、文據；其未提示者，稽徵機關得依查得之資料或同業利
    潤標準，核定其所得額。」行為時所得稅法第二十四條第一項、第八十三條第一
    項定有明文。又「本法第八十三條所稱之帳簿文據，其關係所得額之一部或關係
    課稅年度中某一期間之所得額，而納稅義務人未能提示者，稽徵機關得就該部分
    依查得資料或同業利潤標準核定其所得額。」亦為行為時同法施行細則第八十一
    條第一項所規定。所謂未提示，兼指帳簿文據全部未提示，或雖提示而有不完全
    、不健全或不相符者，均有其適用，改制前行政法院即現之最高行政法院六十一
    年度判字第一九八號著有判例。又司法院釋字第二一八號解釋明示：「國家依法
    課徵所得稅時，納稅義務人應自行申報，並提示各種證明所得額之帳簿、文據，
    以便稽徵機關查核。凡未自行申報或提示證明文件者，稽徵機關得依查得之資料
    或同業利潤標準，核定其所得額。此項推計核定方法，與憲法首開規定之本旨並
    不牴觸。」是由上述解釋意旨可知課稅處分屬於「當事人協力處分」之一種。又
    稅捐稽徵機關在核定稅額過程中，須納稅義務人協同辦理所在多有，學理上稱為
    納稅義務人之協力義務，包括申報義務、記帳義務、提示文據義務等，納稅義務
    人違背上述義務時理應承受不利益之後果，例如受罰鍰或由稽徵機關片面核定（
    學者吳庚著「行政法之理論與實用」增訂七版，三二九頁參照）。
二、本件原告八十七年度營利事業所得稅結算申報，原列報全年所得額五一、五二九
    元，嗣經被告通知其提示有關帳證以供查核，原告逾期未提示，被告乃依行為時
    所得稅法第八十三條第一項規定，按同業利潤標準核定營業淨利七、四九五、六
    八六元，加計非營業收入總額一００、三三六元，核定全年所得額為七、五九六
    、０二二元。原告不服，申經復查，獲追減全年所得額三六、六二九元之事實，
    有原告八十七年度營利事業所得稅結算申報核定通知書、被告所屬民雄稽徵所九
    十年三月十五日南區國稅民雄審字第九０００三二五四號函、九十年四月十一日
    南區國稅民雄審字第九０００五０００號函、及九十年十一月十三日南區國稅民
    雄審字第九００一四七０八號函、繳款書及被告核定通知書等分別附於原處分卷
    及訴願卷可稽，且為兩造所不爭，足堪信實。
三、原告對於被告曾通知其應補提有關帳證以供查核及被告依據同業利潤標準核定其
    營業淨利部分並不爭執，兩造所爭執者厥為原告之直接人工薪資應列為營業費用
    抑或營業成本？查，營利事業之費用與損失，應視其性質分為營業費用（如銷售
    、管理費用）與營業成本（如製造費用），分別審定並轉正。人工成本查核重點
    在於直接人工薪資應列入人工成本，而間接人工則列入製造費用。而所謂「直接
    人工製造費用」，係指直接從事生產所需之勞力報酬而言。至因供銷商品或管理
    業務所僱員工之報酬，則屬於營業費用之薪資支出，與營業成本之直接人工製造
    費用，性質迥異（改制前行政法院即現之最高行政法院六十三年度判字第一一四
    號判例參照）。依原告所提示公司人員組織圖所示，原告公司除設有董事長、顧
    問、總經理、副總經理外，另設有工務部、業務部、財務部，而工務部人員係直
    接從事生產之人，且依原告之行業特性，工程案件之評估、計價、報價、承接、
    會勘之人工投入均屬直接人工性質，是被告將此部分直接人工部分之薪資轉列營
    業成本，與法並無不合。原告主張於設立初期其主管等相關人均身兼數職，舉凡
    工程案件之評估、計價、報價、承接、會勘等均需資深工務人員始能勝任，其薪
    資既為提供勞務應負擔之成本，亦為提供勞務所應負擔之費用，因其不能分別列
    示，應依前述商業會計處理準則第三十三條後段規定合併列於營業費用云云，即
    非可採。
四、綜上所述，原告上開主張既不足採，則原告八十七年度營利事業所得稅結算申報
    ，因原告未提示相關帳證以供被告查核，被告乃依行為時所得稅法第八十三條第
    一項規定，按同業利潤標準核定營業淨利七、四九五、六八六元，加計非營業收
    入總額一００、三三六元，核定全年所得額為七、五九六、０二二元，原告不服
    ，申經復查結果，追減全年所得額三六、六二九元，認事用法，洵無違誤。訴願
    決定予以維持，亦無不合。原告起訴意旨求為將原處分（含復查決定）及訴願決
    定不利原告部分均撤銷，為無理由，應予駁回。
據上論結，本件原告之訴為無理由，爰依行政訴訟法第一百九十五條第一項後段、第
九十八條第三項前段，判決如主文。
中      華      民      國    九十二    年      五      月    二十七    日
                              高雄高等行政法院第三庭
                                          審判長法官   江幸垠
                                          法      官   林石猛
                                          法      官   戴見草
右為正本係照原本作成。
如不服本判決，應於判決送達後二十日內向本院提出上訴書狀，其未表明上訴理由者
，應於提起上訴後二十日內向本院提出上訴理由書（須按對造人數附繕本）；如於本
判決宣示或公告後送達前提起上訴者，應於判決送達後二十日內補提上訴理由書（須
附繕本）。未表明上訴理由者，逕以裁定駁回。
提起上訴應預繳送達用雙掛號郵票七份（每份三十四元）。
中      華      民      國    九十二    年      五      月    二十七    日
                                          法院書記官   嚴寶明


司法院資訊處製作；財團法人民間司法改革基金會備份。
